最高法院民事判決　　　　　　　　　　110年度台上字第688號
上　訴　人　普慧帷幕牆股份有限公司(原名普慧金屬股份有限
　　　　　　公司)　
法定代理人　葉金鳳
訴訟代理人　沈志成律師
被 上訴 人　賀傑鋼鐵工業有限公司

法定代理人　賴天祥
訴訟代理人　王子文律師
　　　　　　蔡宛青律師
上列當事人間請求給付承攬報酬事件，上訴人對於中華民國 109
年5月12日臺灣高等法院第二審更審判決（105年度建上更㈠字第
24號），提起上訴，本院判決如下：
    主  文
原判決廢棄，發回臺灣高等法院。
    理  由
本件被上訴人主張：上訴人於民國98年2 月26日向訴外人西門
  子股份有限公司（下稱西門子公司）承攬訴外人華儲股份有限
  公司（下稱華儲公司）桃園、高雄航空貨運站改擴建工程之貨
  架設備供應及安裝服務工程（下稱系爭貨架工程），於同年 4 
  月20日與伊簽訂工程承攬契約書（下稱原契約），將其中鋼構
  工程（下稱系爭鋼構工程）交伊承攬，約定工程數量976.8 噸
  ，每噸單價新臺幣（下同）8 萬10元（含稅，下同），按實作
  數量結算。嗣該工程因變更設計及新增工項，兩造於同年6 月
  22日簽訂工程變更追加合約書（下稱系爭變更契約），調整原
  契約工項（下稱原工項）之單價為每噸10萬1010元，新增工項
  之單價為每噸8 萬8000元。系爭鋼構工程已完工，經上訴人驗
  收完畢，結算實作工程數量，原工項為747.8 噸、新增工項為
  823.53噸，上訴人應給付伊工程款1 億4800萬5918元，惟僅給
  付1億628萬1121元，尚欠4172萬4797元等情。爰依原契約、系
  爭變更契約及承攬之法律關係，求為命上訴人如數給付，並自
  起訴狀繕本送達翌日起加計法定遲延利息之判決（被上訴人逾
  上述金額之請求，經一、二審判決駁回後，未據聲明不服）。
上訴人則以：系爭變更契約係兩造之通謀虛偽意思表示，自屬
  無效，被上訴人不得依系爭變更契約請求伊給付工程款。縱認
  系爭變更契約有效，因西門子公司未同意依系爭變更契約核定
  新單價，並於98年11月3 日與伊簽訂系爭貨架工程第二次增修
  條款（下稱第二次增修條款），改採總價承攬，系爭鋼構工程
  結算自仍應依原契約之單價計算。伊已依原契約給付被上訴人
  全部工程款，被上訴人不得再請求伊為任何給付。另被上訴人
  並未完成系爭鋼構支架之固定焊接，不得請求該部分工程款92
  2 萬1388元；因其員工於99年11月28日進入系爭鋼構工程工地
  竊取料件，遭西門子公司禁止進入工地修補瑕疵，由伊另行僱
  工補正該工程，額外支出922 萬1388元；復因西門子公司以被
  上訴人之施工瑕疵及對之濫行民刑事訴訟，受有各項損害為由
  向伊求償，經伊與西門子公司協商後，以伊對西門子公司之追
  加工程款債權抵銷其中之1865萬2159元，及再給付1000萬元而
  達成和解，伊亦得以上開支出及損失合計3787萬3547元，與被
  上訴人之本件請求為抵銷等語，資為抗辯。
原審維持第一審就上開部分所為上訴人敗訴之判決，駁回其上
  訴，係以如下理由，為其判斷之基礎：
㈠西門子公司承攬華儲公司航空貨運站改擴建工程（桃園、高雄
  ）第一階段儲運設備標，於98年2 月26日將系爭貨架工程分包
  予上訴人承攬，上訴人再將系爭鋼構工程分包予被上訴人承攬
  ，兩造於同年4 月20日簽訂原契約，約定依實作數量結算，未
  含稅之工程單價7萬6200元（含稅後單價為8 萬10元）/噸。上
  訴人嗣於98年5 月12日與西門子公司簽訂第一次增修條款，兩
  造則於同年6 月22日簽訂系爭變更契約，上訴人與西門子公司
  再於98年11月3 日簽訂第二次增修條款及合約分項價格表。系
  爭鋼構工程結算數量如原判決附表（下稱附表）1 所示，上訴
  人已給付被上訴人工程款金額1億628萬1121元，為兩造所不爭
  。
㈡依證人張興華之證述、上訴人99年1 月15日函、存票簽收單、
  第二次增修條款、電子郵件等件，相互以察，足證系爭變更契
  約並非出於兩造之通謀虛偽意思表示，兩造間亦無第三次契約
  存在，並無取代系爭變更契約之情形。兩造於98年6 月22日簽
  訂系爭變更契約，係因應在此之前西門子公司與上訴人於同年
  5 月26日變更會議結論之合意，系爭變更契約並非以上訴人與
  西門子公司之合約有變更追加為其生效要件。
㈢兩造於98年4 月20日就系爭鋼構工程簽訂原契約，約定依實作
  數量結算，工程單價8萬10元/噸，嗣於同年6 月22日簽訂系爭
  變更契約，就原契約之工程單項，每噸調高2 萬元，新增工程
  部分，則以西門子公司最終核定價格為準；依此計算結果，原
  工項金額為10萬1010元/ 噸，新增工項部分，含「鋼梯、格柵
  、扶手、支架材料費用」、「製造加工費用」及「貨架安裝費
  用」之單價，合計為8 萬8000元/ 噸。上訴人不爭執該金額即
  係西門子公司所核定之單價，則被上訴人就其所承攬系爭鋼構
  工程，依系爭變更契約之約定，請求上訴人就原工項、新增工
  項部分，依序各按10萬1010元/噸、8 萬8000元/噸計付承攬報
  酬，自屬有據。
㈣上訴人於第一審程序，並未提出「被上訴人就系爭鋼構工程未
  完工，伊得拒絕給付全部工程款」之抗辯，於發回更審後之第
  二審程序始提出該抗辯，嗣再主張該部分金額為922 萬1388元
  者，顯係在第二審程序中提出之新防禦方法。兩造就第一審製
  作之附表1 （工程結算數量表），均已同意以該表作為本件報
  酬之計算基準，復於原審前審之準備程序中為確認，則上訴人
  於原審再事爭執，難認係就已提出防禦方法之補充，復未釋明
  不許其提出有何顯失公平之具體情事，依民事訴訟法第447 條
  規定，自不應許其提出該抗辯。
㈤依系爭變更契約第6條、原契約第7條所示，係以「被上訴人完
  成承攬工作、經西門子公司驗收合格」之不確定事實為承攬報
  酬之清償期。上訴人自陳其所抗辯被上訴人未完成之工項，已
  由西門子公司自行僱工完成，則原契約及系爭變更契約所約定
  清償期之「不確定事實」，已確定不能發生，該清償期即已屆
  至，上訴人不得拒絕給付。上訴人前已自認系爭鋼構工程完成
  、得結算之數量詳如附表1 所示，其於事後另提出其上列載會
  計科目、支出日期、摘要、金額之表格，無法證明被上訴人之
  何項工作未完成，及應扣減之該部分報酬為何。上訴人抗辯被
  上訴人不得請求該部分工程款922萬1388元，委無足採。
㈥上訴人於第一審並未提出抵銷抗辯，其於原審前審始提出以其
  對於被上訴人之1405萬4133元債權為抵銷抗辯，於原審則擴張
  其抵銷金額為3787萬3547元；惟經被上訴人行使責問權後，並
  未釋明其有何不能提出之情形，且不許其提出亦無顯失公平情
  事，堪認上訴人於第二審程序始提出上開抵銷抗辯，有違民事
  訴訟法第447條第1項規定，應不許其提出該抗辯。
㈦縱許上訴人於第二審訴訟程序提出上開3787萬3547元之抵銷抗
  辯，其在實體上亦無理由。分述如下：
⑴就922萬1388元之抵銷抗辯部分：
  上訴人抗辯：被上訴人施作之系爭鋼構工程有瑕疵，因被上訴
  人遭西門子公司禁止入場施工，由其另行僱工補正瑕疵，額外
  支出922 萬1388元費用；惟其自承未曾催告被上訴人補正該部
  分之工程瑕疵，則其依民法第493條第2項規定，請求被上訴人
  該部分之修補費用，於法不合。系爭鋼構工程之瑕疵，客觀並
  無不能修補情事，上訴人並未催告被上訴人履行補正義務，嗣
  因西門子公司禁止被上訴人進入工地，而由上訴人自行僱工修
  補，致被上訴人無從履行其修補義務，難認係可歸責於被上訴
  人致給付不能。上訴人抗辯被上訴人應依民法第227條第1項、
  第226條第1項賠償其支出922萬1388元之損害，並以該922萬13
  88元債權與被上訴人之本件請求為抵銷抗辯，並無理由。
⑵就2865萬2159元之抵銷抗辯部分：
  上訴人抗辯：因被上訴人施作之工作有瑕疵，且竊取工地鋼樑
  ，其與西門子公司協商賠償西門子公司所受損害，除以西門子
  公司應付工程款1865萬2159元為抵銷及再給付1000萬元，合計
  共2865萬2159元而達成和解，致其受有該部分損害，其得依民
  法第227條第1項、第226條第1項規定請求損害賠償；惟僅提出
  西門子公司之求償書為證，此外並無其他證據方法。該求償書
  所載各項費用，或非被上訴人履行原契約或系爭變更契約義務
  之範圍，或未經上訴人踐行催告被上訴人修補程序，或被上訴
  人並無可歸責事由，不負該給付不能責任，上訴人不得轉嫁向
  被上訴人求償。上訴人主張以該金額與被上訴人之本件請求為
  抵銷抗辯，亦無理由。
㈧兩造就附表1 之工程結算數量並不爭執，依上述計價依據計算
  被上訴人得請求之承攬報酬結果，就原工項部分為7553萬5278
  元，就新增工項部分為7247萬640元，合計共1億4800萬5918元
  ，扣除被上訴人已領取1億628萬1121元後之金額為4172萬4797
  元。從而被上訴人依兩造間原契約、系爭變更契約約定，請求
  上訴人給付4172萬4797元本息，為有理由等詞。
本院廢棄原判決之理由：
㈠法院認定事實應依憑證據，而證據之證明力固由法院依其自由
  心證斷定之，法院為判決時，應斟酌全辯論意旨及調查證據之
  結果，以判斷事實之真偽，惟取捨證據、認定事實固屬事實審
  法院之職權，然其認定須合於論理法則、經驗法則與證據法則
  ，否則即屬違背法令。
㈡查西門子公司承攬華儲公司航空貨運站改擴建工程（桃園、高
  雄）第一階段儲運設備標，於98年2 月26日將系爭貨架工程分
  包予上訴人承攬，上訴人再將系爭鋼構工程分包予被上訴人承
  攬，為原審認定之事實。證人即西門子公司員工石佳正證述：
  西門子公司不讓上訴人的下包即被上訴人再進來施工，所以工
  程遲延驗收，被上訴人施作品質不良，收尾部分是西門子公司
  自行接手修補；上訴人於第一審則抗辯：伊將該部分工程發包
  給被上訴人施作，被上訴人對伊負有瑕疵擔保責任；西門子公
  司將來給付尾款時，必然會扣除伊所應負的賠償責任（一審卷
  ㈡第47、225 頁），已陳述其將因系爭貨架工程品質不良，遭
  西門子公司對其求償扣款之事實。則上訴人於原審前審提出西
  門子公司102年7月3日求償函，主張與西門子公司以1405萬413
  3 元達成和解，並以該金額與被上訴人之本件請求為抵銷（原
  審建上字卷㈠第19頁反面、74、75頁），及於原審主張其另外
  僱工施作被上訴人未完成之工作，而擴張抵銷金額為3787萬35
  47元（原審卷㈢第251 頁），是否係就其在第一審所提出之「
  西門子公司於給付伊尾款時必將扣款」、「被上訴人對伊應負
  瑕疵擔保責任」之防禦方法所為之補充？倘上訴人或西門子公
  司於第一審判決前，尚未就被上訴人有瑕疵之工作自行修補，
  於第二審程序時始自行修補而支出修補必要費用，若不許其於
  第二審程序主張該抵銷抗辯，能否謂非顯失公平，自滋疑義。
  原審遽認上訴人並未釋明其有何不能提出之情形，且不許其提
  出亦無顯失公平情事，而不許其於原審提出該抵銷抗辯，尚嫌
  速斷。
㈢上訴人一再抗辯其轉包予被上訴人施作之系爭鋼構工程存有瑕
  疵，西門子公司要求其修補工程瑕疵時，即催告被上訴人修補
  ，因被上訴人於99年11月28日進入工地拆除、取走鋼樑，並於
  同年12月14日聲請法院假處分禁止其就上開物料使用及焊接，
  不得已而僱請第三人修補上開工程瑕疵（原審卷㈠第253 頁、
  卷㈢第63頁、318 頁）。其提出之上訴人99年11月18日（99）
  普賀字第024 號函並載：現場鋼樑高低差達0-10mm，平均大部
  分高低差5-8mm ，造成TV車行駛不規則跳動。依西門子公司德
  國專案經理特別指示，通知被上訴人立即進場施工，依該函附
  圖所示改善，為期25天於同年12月13日止完成等語（原審卷㈠
  第258至261頁）；被上訴人同年11月20日之覆函雖不同意依該
  函為修正，惟亦肯認該TV車鋼軌係屬系爭變更契約之項目（原
  審卷㈡第91頁），原審遽認上訴人未曾催告被上訴人補正該部
  分瑕疵，已有未合，進而認定上訴人不得依民法第493條第2項
  規定，請求被上訴人償還該部分之修補費用，並以該費用與被
  上訴人之本件請求為抵銷，亦嫌速斷，並有理由不備之違誤。
  又西門子公司關於TV軌道修改事件，自行僱工修補瑕疵支出之
  費用，包括日日發工程行（TTYB TV軌道修改）196萬6650元、
  立暉興業有限公司（TTYB軌道修改）128萬1043元、(KHHA軌道
  修改）350萬元、興易工程 (KHHA鋼構底座修改）2萬元、瑞業
  股份有限公司（KHHA軌道安裝）59萬4242元、29萬7200元等（
  原審建上字卷㈡第82、83頁）；倘該部分工程係被上訴人施作
  之工作瑕疵所造成，被上訴人應負修補義務，若被上訴人就該
  工作瑕疵之造成有可歸責之事由，亦應負民法第227 條之不完
  全給付責任。上訴人已催告被上訴人修補未果，復因被上訴人
  擅自拆除鋼軌而遭西門子公司禁止進場施作，能否謂被上訴人
  並無可歸責之事由？亦非無疑。原審逕認此部分損害不可歸責
  於被上訴人，被上訴人不負民法第227 條之不完全給付責任，
  上訴人不得以其遭西門子公司扣款所受損害轉向被上訴人求償
  ，並以之與被上訴人之本件請求為抵銷，非無可議。
㈣上訴人得向被上訴人請求賠償或返還修補費用若干，關乎其得
  主張抵銷之範圍，及被上訴人之本件請求經抵銷後之金額為何
  ；該部分事實既未臻明確，本院尚無從為法律上之判斷。上訴
  論旨，指摘原判決不當，聲明廢棄，非無理由。另所謂抵銷，
  係指二人互負債務，其給付種類相同且均屆清償期，而適於抵
  銷者（抵銷適狀），因其中一方向他方為抵銷之意思表示，其
  相互間債之關係，溯及最初得為抵銷時，按照抵銷數額而消滅
  之謂；此與定作人因工程承攬契約應給付之工程款數額尚待結
  算，而主張扣除（抵）承攬人未施作項目之款項之概念不同。
  前者因當事人提出抵銷抗辯時，其主張抵銷之請求成立與否經
  裁判者，依民事訴訟法第400條第2項規定，以抵銷之額為限，
  有既判力；後者則僅係當事人於訴訟繫屬中提出之攻擊防禦方
  法而已，其所為扣除（抵）之主張或抗辯不論是否可採，因非
  係就訴訟標的法律關係之請求權而為裁判，並無既判力可言。
  上訴人抗辯其因被上訴人施作之工程有瑕疵，受有3787萬3547
  元之支出及損失，究係主張以之與被上訴人之工程款為扣除（
  抵），抑或主張對於被上訴人有該債權存在，而與被上訴人之
  本件請求為抵銷，案經發回，宜併注意及之，向當事人為闡明
  ，令其陳述、辯論。末查，本件判決所涉及之法律上爭議不具
  重要性，本院認為不必要經言詞辯論為之，附此敘明。
據上論結，本件上訴為有理由。依民事訴訟法第477條第1項、
  第478條第2項，判決如主文。
中    華    民    國   111    年    1     月    12    日
                      最高法院民事第六庭
                          審判長法官  魏  大  喨  
                                法官  李  寶  堂  
                                法官  林  玉  珮  
                                法官  高  榮  宏  
                                法官  李  文  賢  
本件正本證明與原本無異
                                      書  記  官
中    華    民    國   111    年    1     月    19    日